最　高　行　政　法　院　判　決　　　　　　　　　九十一年度判字第二二四九號
　　上　訴　人　乙○○
　　被 上訴 人　臺北市政府
　　代　表　人　甲○○
右當事人間因水土保持法事件，上訴人對於中華民國九十年八月二十三日臺北高等行
政法院八十九年度訴字第一七一一號判決，提起上訴，本院判決如左：
　　主  文
上訴駁回。
上訴審訴訟費用由上訴人負擔。
　　理  由
本件上訴人主張：一、按言詞辯論期日當事人之一造不到場者，得依到場當事人之聲
請由其一造辯論而為判決，固為民事訴訟法第三百八十五條第一項之所許。惟當事人
之不到場可認為係因天災或其他不可避之事故者，應以裁定駁回其聲請，並延展辯論
期日，同法第三百八十六條第二款定有明交，故第二審於有此情形時，依到場當事人
之聲請由其一造辯論而為未到場人敗訴之判決者，未到場當事人自得以此為上訴理由
（最高法院四十九年台上字第二二八九號判決）。民事訴訟法上開規定，依行政訴訟
法第二百十八條亦準用之，從而當事人若因不可避之事故未到場者，即不得依已到場
當事人之聲請為一造辯論判決。查本件上訴人九十年八月七日上午九時十分，在士林
地院另有公共危險序件（亦係台北市政府就同一事件移送）行調查程序，上訴人雖向
士林地院請假，但士林地院表示當日需進行證人交互詰問，相關人員均會到庭，不便
改期等語，上訴人乃聲請原審法院延展辯論期日，本件上訴人不到場，既因不可避之
事故，揆諸首開說明，自不得依到場當事人之聲請為一造辯論判決，原審未經上訴人
到場辯論所為之不利判決，其適用法規不當，顯然違背法令。二、按水土保持法之立
法意旨絕非在限制農民對已完成開發之山坡農耕用地之利用行為，而係在規範「從未
」開發利用的山坡地，在該山坡地經依「山坡地保育利用條例」、「山坡地保育利用
條例施行細則」及「山坡地土地可利用限度分類標準」查定公告為「宜農」、「宜林
」、「宜漁」、「宜牧」地後，要進行農、林、漁、牧之開發使用時，須做好水土保
持措施，且為防範未然，故要求須先擬具水土保持計劃送核，以供憑據，此觀水土保
持法第八條第一項第二款及第十二條規定自明。本件被上訴人所製作之處分書，其上
所指之違規內容，主要係未先擬具水土保持計劃送核，即進行一切農耕及利用行為。
然查，在八十三年五月二十七日公布施行水土保持法前，上訴人耕作之山坡地農耕用
地，早已完成開發使用（自五十五年起，上訴人已於系爭山坡地之農耕用地上耕作迄
今），且早已被政府地政機關依現況完成農耕用地「田」「旱」地目之編定，因早已
是農地，故於山坡地劃定公告後，亦不須查定公告為「宜農」地，並定防止超限利用
之界限。（上訴人之農地於七十九年三月一日被被上訴人公告劃入山坡地範圍。）故
上訴人在自己農地上為農業經營、使用之行為應無水土保持法第十二條第一項規定之
適用。三、又上訴人於自己農地上所設置之水櫃、水池、坡崁及梯岸扶手等農業設施
，均早已於民國七十八、九年間即已完成，此業經台灣高等法院八十五年重上更(三)字
第二二一號確定判決所確認，於判決理由項下記載明確，該等設施並非水土保持法民
國八十三年頒佈後之新設施，易言之，系爭農地早已整治開發完成，上訴人於水土保
持法頒布後，並無任何開發行為，被上訴人等將上訴人於系爭農地上從事農耕之整地
行為，故意曲解為開發行為，藉口處罰上訴人，顯然違法。四、又法律不溯既往及一
事不再理，乃當然之法理，上訴人於七十八年間為農耕需要，在系爭農地上整坡造崁
、修築水櫃水池等行為，既經台北市政府建設局以違反都市計劃法課罰在先，又豈能
以違反水土保持法懲戒在後，台北市政府相關官員顯違背一事不再理原則，且上訴人
該等設施，於水土保持法頒佈前既早已完工，再以該法處斷，亦違反法律不溯既往之
原則，原審以上訴人擅自在系爭土地上砌築駁崁、修築水櫃水池及闢路未依水土保持
法擬具計畫送核云云，顯然違背法律不溯既往之原則，其適用法規不當，自屬違背法
令等語，為此請求廢棄原判決，發回台北高等行政法院更為審理等語。
被上訴人則以：(一)查上訴人未經申請核准，於臺北市○○區○○段一小段五九二等地
號土地上違規開發使用等行為，業經被上訴人於八十五年十二月十八日起查報、取締
，並將歷次查獲違規施築構造物等行為，按次分別開立處分書處分（迄八十九年三月
十四日共計四十一張，含上訴人不服之被上訴人八十九年三月十四日府建四字第八九
○二五五八六○○號處分書）並限期實施改正，惟上訴人未依處分書規定『立即』停
止一切非法開發使用行為，亦未於處分書所載之改正期限內進行改正，甚且持續違規
施工，被上訴人依法處分，自無違誤。(二)上訴人所述係在自己農地上為農業經營、使
用之行為應無水土保持法第十二條第一項規定適用乙節。依據水土保持法第十二條規
定「．．．於山坡地從事『農』、林、漁、牧地之開發利用所需之修築農路、『開挖
、整地或整坡作業』，其水土保持義務人應先擬具水土保持計畫送請主管機關核定．
．．」及第十三條規定：「第八條第一項第五款之開發、經營或使用行為，其土水保
持義務人應先擬具水土保持計畫，送請主管機關核定，．．．」，查上訴人之施工方
式及所施做之工作物已涉及開挖整地、整坡等『開發、經營或使用』行為，除須實施
水土保持之處理與維護外，亦有「水土保持法」第十二條或第十三條之適用，故應依
法擬具水土保持計畫送核。上訴人未依法令規定提出申請核准，即於前揭地號等土地
擅自開挖整地、堆積土石、闢路、埋設大型涵管構築人工水池、舖設水泥地面、恢復
經被上訴人強制拆除之水池水櫃等構造物等經營、使用行為，即屬違規施工，自應受
「水土保持法」之規範，此亦為被上訴人依法行政及保障全體國民基本權利之立場，
故上訴人顯係對法令之見解有誤。本案上訴人雖經裁罰，惟仍未依限改正，又繼續違
規施工，被上訴人依「水土保持法」第三十三條規定按次分別處分至改正為止，係依
法行政，並無不當。(三)至上訴人所述其於水土保持法頒布後，並無任何開發行為，被
上訴人將上訴人於系爭農地上行事農耕之整地行為，故意曲解為開發行為，及該等設
施，於水土保持法頒布前早已完工，再以該法處斷，違反法律不溯既往之原則等語。
查本市山坡地自八十四年十二月八日起公告適用水土保持法，而上訴人之違規開發使
用行為係於八十九年二、三月間為被上訴人查獲（詳如處分書所載查獲日期），均有
卷內照片可稽，自無法律是否溯及既往之疑義，故上訴人所稱實為卸責之詞，不足採
信。(四)綜上所述，本件上訴人之上訴為無理由，請駁回其之上訴等語，資為抗辯。
原審斟酌全辯論意旨及調查證據之結果，以：一、按「公、私有土地之經營或使用，
依本法應實施水土保持處理與維護者，該土地之經營人、使用人或所有人，為本法所
稱之水土保持義務人」、「下列地區之治理或經營、使用行為應經調查規劃，依水土
保持技術規範實施水土保持之處理與維護．．．三、探礦、採礦、鑿井、採取土石或
設置有關附屬設施。．．．五、於山坡地或森林區內開發建築用地或設置公園、墳墓
、遊憩用地、運動場地或軍事訓練場、堆積土石、處理廢棄物或其他開挖整地。」、
「第八條第一項第三款至第四款之開發、經營或使用行為，．．．其水土保持義務人
應先擬具水土保持計畫，送請主管機關核定，．．．」、「第八條第一項第五款之開
發、經營或使用行為，其水土保持義務人應先擬具水土保持計畫，送請主管機關核定
，．．．其水土保持計畫未經主管機關核可前，各目的事業主管機關不得逕行核發開
發或利用之許可．．．」、「未依第十二條至第十四條規定之一擬具水土保持計畫送
主管機關核定而擅自開發者，除依第三十三條規定按次分別處罰外，主管機關應令其
停工，得沒入其設施及所使用之機具，強制拆除及清除其工作物，所需費用，由經營
人、使用人或所有人負擔．．．」、「有下列情形之一者，處新台幣六萬元以上三十
萬元以下罰鍰．．．二、違反第十二條至第十四條規定之一，未先擬具水土保持計畫
或未依核定計畫實施水土保持之處理與維護者，或違反第二十三條規定，未在規定期
限內改正或實施仍不合水土保持技術規範者。前項各款情形之一，經繼續限期改正而
不改正者或實施仍不合水土保持技術規範者，按次分別處罰，至改正為止。．．．」
分別為水土保持法第四條、第八條第一項、第十二條第一項、第十三條第一項、第二
十三條第二項、及第三十三條定有明文。二、本件上訴人未先擬具水土保持計畫申請
核定，即擅於系爭土地，開挖整地，砌築塊石駁崁、水櫃、水池及闢路、埋設大型涵
管等行為，經被上訴人以八十九年一月四日府建四字第八九○○三五六八○二號處分
書停止一切非法開發使用行為，及同年一月十三日、十四日、十五日強制拆除違規工
作物後，上訴人抗未停止而繼續違規施工，被上訴人再以八十九年三月十四日府建四
字第八九○二五五八六○○號處分書裁處上訴人三十萬元罰鍰，三台挖土機沒入，並
令立即停工及限期改善，自行拆除及清除全部違規工作物等，上訴人主張其系爭土地
，雖公告劃入山坡地範圍，但早已編定為田、旱地目，並完成開發使用，則其在該地
經營使用行為，自不須先擬具水土保持計劃送核，被上訴人竟予處罰，顯有濫用職權
及適用法令錯誤。按水土保持法係為實施水土保持之處理與維護，以保育水土資源，
涵養水源，減免災害，促進土地合理利用，增進國民福祉所制定。故於山坡地及森林
區內從事農、林、漁、牧地之開發利用所需之修築農路、開挖、整地、整坡作業等行
為，自應先擬具水土保持計畫，送請主管機關核定後始得為之。本件上訴人先後在系
爭土地，未經擬具水土保持計畫申請核定，即擅自開挖整地、砌築塊石駁崁、水櫃、
水池及闢路、埋設大型涵管等行為，屢經被上訴人按次處罰，並列管限期改正有案，
上訴人依然故我，執意施作，經被上訴人以八十九年一月四日府建四字第八九○○三
五六八○二號處分書停止一切非法開發行為，及同年一月十三日、十四日、十五日強
制拆除違規工作物後，上訴人竟無視公權力，繼續違規施工，造成現場表土裸露，喪
失涵養功能，有地形圖及照片附卷可稽，則被上訴人再以八十九年三月十四日府建四
字第八九○二五五八六○○號處分書裁處三十萬元罰鍰，三台挖土機沒入，並令立即
停工及限期改善，自行拆除及清除全部違規工作物，揆諸首揭規定，自無不合。三、
又上訴人訴稱其在自有農地從事改良、整地行為，應受憲法保障，被上訴人援引水土
保持法對上訴人處罰，顯有違誤乙節。查人民取得土地所有權，依法受法律保障與限
制，首揭水土保持法之規定，均係為調和公益與私益以法律所為必要之限制，並未逾
越憲法規定法律保留之範圍，上訴人之前述行為，既違反水土保持法之規定，被上訴
人援引為處罰之依據，洵無違誤，而判決駁回上訴人在原審之訴。
本院查：（一）、原審於九十年八月七日行言詞辯論程序，上訴人本人到場與被上訴
人之訴訟代理人進行兩造言詞辯論後，言詞辯論終結；並非如上訴人所主張該言詞辯
論期日上訴人未到場者而原審依到場被上訴人之聲請由其一造辯論而為判決，有該言
詞辯論筆錄附於原審卷可按，此部分上訴人指摘原判決違背法令，自不足採。（二）
、本件上訴人先後在系爭土地，未經擬具水土保持計畫申請核定，即擅自開挖整地、
砌築塊石駁崁、水櫃、水池及闢路、埋設大型涵管等行為，屢經被上訴人按次處罰，
並列管限期改正有案，上訴人未予改正，仍執意施作，經被上訴人以八十九年一月四
日府建四字第八九○○三五六八○二號處分書停止一切非法開發行為，及同年一月十
三日、十四日、十五日強制拆除違規工作物後，上訴人仍繼續違規施工，造成現場表
土裸露，喪失涵養功能，有地形圖及照片附卷可稽，則被上訴人再以八十九年三月十
四日府建四字第八九○二五五八六○○號處分書裁處三十萬元罰鍰，三台挖土機沒入
，並令立即停工及限期改善，自行拆除及清除全部違規工作物。被上訴人係就經處分
停止一切非法開發行為，及執行強制拆除違規工作物後，上訴人仍繼續違規施工部分
（於現場仍有開發之大型機具）之行為為本件之處罰行為，並無違反法律不溯及既往
原則及一事不再理原則之情形。上訴人此部分之主張，係其法律見解之歧異尚不足採
。（三）、綜上所述，原判決並無所謂判決不適用法規或適用不當之情形；上訴人以
前揭上訴意旨，主張原判決有違背法令之情形，核屬法律上見解之歧異；從而原判決
駁回上訴人在原審之訴，核無違誤。上訴論旨，仍執前詞，指摘原判決違誤，求予廢
棄，難認有理由，應予駁回。
據上論結，本件上訴為無理由，爰依行政訴訟法第二百五十五條第一項、第九十八條
第三項前段，判決如主文。
中　　華　　民　　國　　九十一　　　年　　　十二　　　月　　　十二　　　日
                    最 高 行 政 法 院  第 三 庭
                                審 判 長 法  官　　　葉　振　權
                                         法  官      林　家　惠
                                         法  官　　　吳　錦　龍
                                         法  官　　　劉　鑫　楨
                                         法  官　　　吳　明　鴻
右  正  本  證  明  與  原  本  無  異
　　　　　　　　　　　　　　　　　　　　 法院書記官　陳　盛　信
中　　華　　民　　國　　九十一　　　年　　　十二　　　月　　　十二　　　日
